【裁判字號】    95,訴,372
【裁判日期】    950425
【裁判案由】    毒品危害防制條例
【裁判全文】
臺灣彰化地方法院刑事判決               95年度訴字第372號
公  訴  人  臺灣彰化地方法院檢察署檢察官
被      告  甲○○
上列被告因違反毒品危害防制條例案件，經檢察官提起公訴（95
年度毒偵字第464、571號），本院認有刑事訴訟法第273-1條第1
項之情形，裁定改由受命法官獨任進行簡式審判程序，判決如下
：
    主  文
甲○○連續施用第一級毒品，累犯，處有期徒刑壹年。
    事  實
一、甲○○曾於民國（下同）89年間，因竊盜案件，經本院於89
    年12月29日，以89年度易字第1473號判決判處有期徒刑7月
    確定，嗣於90年10月22日縮短刑期執行完畢。又因施用毒品
    案件，經本院於89年4月25日，以89年度毒聲字第2136號裁
    定送觀察、勒戒後，認無繼續施用毒品之傾向，於89年7月
    26日執行完畢釋放，並由臺灣彰化地方法院檢察署檢察官以
    89 年度毒偵字第1914號案件為不起訴處分確定；再於前開
    觀察、勒戒執行完畢後5年內，又因施用第一級毒品案件，
    經本院於94年11月11日，以94年度訴字第741號判決判處有
    期徒刑10月確定（現正執行中）。詎其仍不知悔改，復基於
    施用第一級毒品海洛因之概括犯意，自94年9月中旬某日起
    ，至95年4月5日為警查獲前三日內之某時止，在其位於彰化
    縣埔心鄉○○村○○○路93號住所及彰化縣員林鎮燦坤3C賣
    場停車場內等處，以將第一級毒品海洛因置入注射針筒內摻
    水混和後，再持以注射手臂之方式，連續施用第一級毒品海
    洛因多次，平均約2天施用1次。嗣因其為列管毒品人口，分
    別於94年12月21日及95年1月9日，至彰化縣警察局溪湖分局
    舊館分駐所接受採集尿液送驗，結果確呈嗎啡陽性反應，始
    查悉上情。
二、案經彰化縣警察局溪湖分局報請臺灣彰化地方法院檢察署檢
    察官偵查起訴，本院認有刑事訴訟法第273-1條第1項之情形
    ，而改依簡式審判程序審理。
    理  由
一、按除被告所犯為死刑、無期徒刑、最輕本刑為3年以上有期
    徒刑之罪或高等法院管轄第一審案件者外，於刑事訴訟法第
    273條第1項程序進行中，被告先就被訴事實為有罪之陳述時
    ，審判長得告知被告簡式審判程序之旨，並聽取當事人、代
    理人、辯護人及輔佐人之意見後，裁定進行簡式審判程序；
    除簡式審判程序及簡易程序案件外，第一審應行合議審判，
    刑事訴訟法第273-1條第1項、第284-1條之分別定有明文。
    本件被告甲○○所犯係死刑、無期徒刑、最輕本刑為3年以
    上有期徒刑或高等法院管轄第一審案件以外之罪，並於本院
    行準備程序時就被訴事實為有罪之陳述，本院合議庭依前揭
    規定，經評議結果，裁定改由受命法官獨任行簡式審判程序
    ，先予敘明。
二、上揭事實，業據被告甲○○迭於警詢中、本院行準備程序及
    審理時均坦承不諱，且其先後於94年12月21日、95年1月9日
    為警查獲時所採取之尿液，經送鑑驗結果，確均呈嗎啡陽性
    反應，此有94年12月21日、95年1月9日彰化縣警察局溪湖分
    局委託檢驗尿液代號與真實姓名對照單及彰化縣衛生局94年
    12月30日煙檢字第945372號、95年1月16日煙檢字第950140
    號煙毒尿液檢驗成績書各一紙附卷可稽。再參以施用第一級
    毒品海洛因具有成癮性，被告前又已有施用毒品之犯行，有
    其前案紀錄可憑，且經觀察、勒戒後，仍再次施用毒品，被
    告顯有難以戒斷，且已成癮之情事，故雖被告於94年11月15
    日、95年1月9日為警查獲前3日以外之施用毒品犯行未經採
    尿鑑驗，然依前開說明，亦應認被告之自白確與事實相符，
    堪予採信。是以，本件犯罪事證明確，被告前開犯行洵堪認
    定。
三、次按觀察、勒戒或強制戒治執行完畢釋放後，5年內再犯毒
    品危害防制條例第10條之罪，即應直接依法追訴判決，固毋
    庸再行該條例針對「初犯」所規定之觀察、勒戒或強制戒治
    等治療程序，然若係於觀察、勒戒或強制戒治執行完畢釋放
    後，5年後再犯第10條之罪者，則應重新依該條例第20條第
    1項、第2項關於「初犯」之規定，先行送觀察、勒戒，並依
    其觀察、勒戒結果有無繼續施用毒品傾向，以定其是否施以
    強制戒治之治療程序，再於上開治療程序執行完畢後始由檢
    察官為不起訴處分，而非直接加以追訴處罰，此觀諸現行生
    效施行之毒品危害防制條例（於92年7月9日修正公布、自93
    年1月9日施行）第20條、第23條之規定甚明。而考諸前開毒
    品危害防制條例之修正理由主要係認觀察、勒戒或強制戒治
    後5年後再犯者，顯見前所實施之觀察、勒戒或強制戒治已
    足以遮斷其施用毒品之癮，為期自新及協助其斷除毒癮，對
    此5年後再犯者仍適用初犯之規定（即該條例第20條第3項之
    規定），即先經觀察、勒戒、強制戒治之程序【見該條例第
    20條修法理由五第三項修正理由（二）】，且為配合簡化施
    用毒品犯之刑事處遇程序，並鑑於經觀察、勒戒或強制戒治
    執行完畢釋放後5年內再犯者，其再犯率甚高，原據以實施
    之觀察勒戒及強制戒治既已無法收其實效，自應施以刑事處
    遇【見該條例第23條修正理由三（二）】，凡此俱見現行毒
    品危害防制條例於修正時刪除修正前二犯及三犯之規定，一
    改修法前繁雜之處遇程序，僅將施用毒品犯簡化區分為初犯
    、再犯外，並認施用毒品者係屬病患性犯人，以觀察、勒戒
    戒除其身癮，併以強制戒治方式祛除心癮之措施。由是觀之
    ，現行毒品危害防制條例仍採「刑罰處遇程序」與「治療之
    保安處分程序」二者併行之方式，並將施用毒品者區分為「
    初犯」與「再犯」之不同，詳言之，倘毒品施用者係前經觀
    察、勒戒或強制戒制等治療程序執行完畢5年後，始再施用
    毒品之「初犯」，因認前所執行之觀察、勒戒或強制戒治足
    收戒除毒癮之效，自應重新先經觀察、勒戒或強制戒治等治
    療程序，並於治療程序執行完畢後由檢察官直接為不起訴處
    分，毋庸對之追訴處罰，反觀，在「再犯」之情形，因其先
    前所為治療程序顯未能收祛除毒癮之實效，且考量施用毒品
    者之再犯率偏高，乃簡化其刑事處遇程序，而對之直接追訴
    處罰，不再施以保安處分之治療程序，是現行毒品危害防制
    條例所採「初犯」與「再犯」之界分，已揚棄過去修正前毒
    品危害防制條例所採一、二、三犯之判斷標準及處遇程序，
    且側重於觀察、勒戒或強制戒治等治療程序是否確實收其成
    效。因之，對於所謂「初犯」與「再犯」之區別，除應視其
    是否於觀察、勒戒或強制戒治執行完畢釋放後，5年後再犯
    者外，尚應兼顧其前次所施予觀察、勒戒、強制戒治程序之
    成效以資判斷，如此方能貫徹現行毒品危害防制條例之修正
    立法意旨。且細繹現行毒品危害防制條例第20條、第23條之
    立法理由可知，所謂「再犯」應係指依該條例規定執行觀察
    、勒戒、強制戒治完畢釋放，再犯施用毒品罪者均屬之（見
    該條例第20條修法理由二後段），是對於現行毒品危害防治
    條例第20條第3項規定「觀察、勒戒或強制戒治執行完畢後
    ，5年後再犯」之解釋，自應限於該施用毒品之行為人於觀
    察、勒戒或強制戒治執行完畢後5年內均未再有任何施用毒
    品之犯行，始足當之，茍其施用毒品之犯行，前經觀察、勒
    戒或強制戒治執行完畢後，5年內曾因再犯施用第一、二級
    毒品之行為，而經法院判處刑罰之處遇程序確定者，縱其係
    於觀察、勒戒或強制戒治執行完畢5年後復為施用毒品者（
    即修正前毒品危害防制條例所稱之三犯或三犯以上），因其
    於治療程序之保安處分執行完畢5年內，既仍有繼續施用毒
    品之犯行，即難認前所執行之治療程序有何戒除其身心毒癮
    之成效可言，自不得僅憑該次施用毒品犯行係在前次執行治
    療程序之保安處分完畢後，5年後再犯一端，即依現行毒品
    危害防制條例第20條第3項規定，逕認為「初犯」，而適用
    同條第1、2項之觀察、勒戒或強制戒治等治療程序，否則無
    異使接受治療程序執行成效不彰，而屢犯施用毒品罪之行為
    人，僅因其施用毒品行為與前次觀察、勒戒或強制戒治完畢
    之時間相距已逾5年，反得循初犯之保安處分程序，獲邀寬
    典，不啻與前揭毒品危害防制條例之修法初衷背道而馳，是
    就此情形，仍應認屬「再犯」之範疇，直接適用刑事刑罰處
    遇之程序，始符修法之本旨。況修正毒品危害防制條例就施
    用毒品者，祇於「初犯」及「五年後再犯」二種情形，有其
    追訴條件之限制，即須於初犯經觀察、勒戒或強制戒治釋放
    後，五年內均無施用毒品之行為，始能認其前所實施之觀察
    、勒戒或強制戒治已足遮斷毒癮，而得於五年後再犯時，再
    予適用初犯之規定，重行觀察、勒戒等程序。倘五年內已經
    再犯，被依法追訴處罰，縱其第三次（或第三次以上）施用
    毒品之時間在初犯釋放五年以後，即與「五年後再犯」之情
    形有別，且因已於「五年內再犯」，顯見其再犯率甚高，原
    實施觀察、勒戒或強制戒治，已無法收其實效，而無五年戒
    斷期之存在，自無再經觀察、勒戒及強制戒治之必要，應由
    檢察官逕行起訴（最高法院95年度台非字第59號、第65號判
    決意旨可資參照）。查本件被告曾因施用毒品案件，經本院
    於89年4月25日，以89年度毒聲字第2136號裁定送觀察、勒
    戒後，認無繼續施用毒品之傾向，於89年7月26日執行完畢
    釋放，並由彰化地方法院檢察署檢察官以89年度毒偵字第
    1914 號案件為不起訴處分確定；再於前開觀察、勒戒執行
    完畢後5年內，又因施用第一級毒品案件，經本院於94年11
    月11日，以94年度訴字第741號判決判處有期徒刑10月確定
    （現正執行中）等情，有臺灣高等法院被告全國前案紀錄表
    及臺灣彰化地方法院檢察署刑案資料查註紀錄表各一份在卷
    足憑，而被告本件施用第一級毒品海洛因之犯行，雖係在前
    次觀察、勒戒執行完畢5年後所犯，惟被告於上開觀察、勒
    戒執行完畢5年內，曾因施用第一級毒品罪經法院宣示判決
    並確定，已詳述如前，顯見其並非於觀察、勒戒執行完畢後
    5年內均無任何施用第一級毒品之犯行，則揆諸前開毒品危
    害防制條例條文及說明與最高法院判決意旨，被告所為本件
    施用第一級毒品海洛因之犯行，即應無「初犯」規定之適用
    ，自毋須再重新施予觀察、勒戒或強制戒制之處遇程序，而
    應依毒品危害防制條第23條第2項規定，直接訴追處罰。綜
    上所述，本件犯罪事證已臻明確，被告前開犯行確堪認定，
    應予依法論科。
四、核被告甲○○所為，係犯毒品危害防制條例第10條第1項之
    施用第一級毒品罪。被告為施用第一級毒品海洛因而持有第
    一級毒品之低度行為，應為施用之高度行為所吸收，不另論
    罪。又被告先後多次施用第一級毒品海洛因之犯行，時間緊
    接，觸犯構成要件相同之罪名，顯係基於概括犯意為之，應
    依刑法第56條連續犯規定論以一罪，並加重其刑。再查被告
    曾於89年間，因竊盜案件，經本院於89年12月29日，以89年
    度易字第1473號判決判處有期徒刑7月確定，嗣於90年10月
    22日縮短刑期執行完畢之情，有臺灣彰化地方法院檢察署刑
    案資料查註紀錄表及臺灣高等法院被告全國前案紀錄表等件
    附卷可稽，被告於受有期徒刑之執行完畢後，5年內再犯本
    件有期徒刑以上之罪，為累犯，應依刑法第47條規定，加重
    其刑。又查被告係自94年9月中旬某日起，至95年4月5日為
    警查獲前三日內之某時止，連續施用第一級毒品海洛因多次
    ，而公訴人雖僅就被告自94年9月30日前案宣示判決後某日
    起，至95年1月7日上午9時許止，有連續施用第一級毒品海
    洛因多次之犯行提起公訴，未論及被告其餘多次施用第一級
    毒品之犯行，然檢察官就犯罪事實一部起訴者，其效力及於
    全部，本件上開其餘多次施用第一級毒品犯行與公訴人起訴
    書所載經論罪部分之犯罪事實各具有連續犯之裁判上一罪關
    係，應為起訴效力所及，本院自應併予審究。爰審酌被告前
    有毒品前科，且歷經觀察、勒戒處遇措施，均未能知所收斂
    而遠離毒害，戒毒意志尚非堅定，惟念及被告於犯罪後尚能
    坦承犯行，暨其犯罪之動機、目的、手段、施用毒品之期間
    、次數等一切情狀，量處如主文所示之刑，以示懲儆。
五、據上論斷，應依刑事訴訟法第273條之1第1項、第299條第1
    項前段，毒品危害防制條例第10條第1項，刑法第11條前段
    、第56條、第47條，判決如主文。
本案經檢察官林士富到庭執行職務。
中    華    民    國    95    年    4     月    25    日
                   刑事第二庭   法  官  黃齡玉
以上正本證明與原本無異。
如不服本判決，應於判決送達後10日內向本院提出上訴狀 (須附
繕本)。
中    華    民    國    95    年    4     月    25    日
                                書記官  施嘉玫
毒品危害防制條例第10條第1項
施用第一級毒品者，處 6 月以上 5 年以下有期徒刑。


司法院資訊處製作；財團法人民間司法改革基金會備份。
